臺灣高等法院臺中分院刑事判決　　　96年度交上訴字第2515號
上　訴　人　臺灣臺中地方法院檢察署檢察官
被　　　告　丁○○
上列上訴人因被告公共危險等案件，不服臺灣臺中地方法院96年
度交訴緝字第10號，中華民國96年8月7日第一審判決（起訴案號
：臺灣臺中地方法院檢察署95年度偵字第16314、16322號），提
起上訴，本院判決如下：
    主      文
原判決撤銷。
丁○○從事業務之人，因業務上之過失致人於死，處有期徒刑壹
年拾月，減為有期徒刑拾壹月；又駕駛動力交通工具肇事，致人
死亡而逃逸，處有期徒刑壹年陸月，減為有期徒刑玖月。應執行
有期徒刑壹年陸月。
    事      實
一、丁○○受僱於建明汽車客運股份有限公司（即「飛狗巴士」
    ，負責人為黃竹發，以下簡稱建明公司），平日以駕駛營業
    大客車載客為其業務，屬從事駕駛業務之人。於民國九十五
    年四月五日凌晨三時三十分許，駕駛車牌號碼ＡＧ─４３７
    號「飛狗巴士」營業大客車，自臺中市○○路之「飛狗巴士
    」保養廠，欲前往「飛狗巴士」干城車站之保養廠，等候排
    班。嗣於同日凌晨四時五十七分許，丁○○駕駛上開營業大
    客車，沿臺中縣潭子鄉○○路○段，由北向南行經中山路一
    段（起訴書漏載「一段」）與得天街口時，原應注意汽車行
    駛時，駕駛人應注意車前狀況，隨時採取必要安全措施；且
    汽車行經行人穿越道，遇有行人穿越時，無論有無交通指揮
    人員指揮或號誌指示，均應暫停讓行人先行通過，而依當時
    情形天候晴、日間自然光線、路面乾燥、無缺陷、無障礙物
    、視距良好，又無不能注意之情事，竟疏於注意車前狀況，
    即貿然前行。適有姚菊子推著資源回收之手推車，從中山路
    一段上漆繪之南側行人穿越道（斑馬線），由東向西步行通
    過上開路口，迨丁○○發現姚菊子行走在其營業大客車前方
    時，業已閃煞不及，致其所駕駛之營業大客車右前車頭與姚
    菊子之身體發生碰撞，致姚菊子因頭骨碎裂，引起外傷性休
    克，而當場死亡。詎丁○○明知已因駕車發生碰撞而肇事，
    有致人死傷之情形，竟未下車查看，亦未對姚菊子採取救護
    或其他必要措施，而另行起意，迅即駕車駛離現場而逃逸。
    嗣經警方據報後，調閱上開地點前方之二處路口監視器，發
    現丁○○所駕駛之上開車輛，於接近車禍發生時間，曾行經
    該處，而於同日上午九時三十分許，通知丁○○駕駛上開汽
    車前往臺中縣警察局豐原分局頭家派出所後，再將該營業大
    客車開至建明公司飛狗巴士臺中市○○路保養廠勘驗後，因
    而查知上情。
二、案經丙○○（姚菊子之子）告訴及乙○○（姚菊子之女）委
    託林瓊嘉律師訴由臺灣臺中地方法院檢察署檢察官偵查起訴
    。
    理  由
甲、證據能力部分：本案全部卷證所涵括之證據，公訴人、被告
    對證據能力均未異議，是後述所引用證據之證據能力均無疑
    義，合先敘明。
乙、得心證之理由：
一、上揭犯罪事實，業據被告丁○○於本院審理中坦承不諱，核
    與證人即至現場處理本件車禍事故之臺中縣警察局豐原分局
    偵查隊小隊長莊俊傑、偵查佐黃家將於原審審理中具結證述
    之情節大致相符，並有臺中縣警察局豐原分局處理相驗案件
    初步調查報告暨報驗書、道路交通事故現場圖、道路交通事
    故調查報告表(一)、(二)各一份、現場照片二十六張、監視錄影
    器翻拍照片二張、臺中縣警察局豐原分局刑案現場勘查報告
    、證人莊俊傑及黃家將於勘察被告所駕駛之營業大客車時所
    拍攝之照片二十一張、內政部警政署刑事警察局九十五年五
    月一日刑醫字第○九五○○五七一七六號鑑驗書附卷可稽（
    見相驗卷第四、一九至二一、二三至三○、三六至四○、五
    二、一三九、一四○、一四七至一五七頁），復有汽車擋風
    玻璃碎片一塊、玻璃碎片一小包、汽車烤漆片二片、白色塑
    膠碎片一塊及三小塊、蘋果日報一疊、被害人姚菊子檢體及
    採自被告所駕駛之車牌號碼ＡＧ─４３７號營業大客車右後
    輪框之血跡棉棒各一支扣案可資佐證。而被害人姚菊子確因
    本件車禍所生頭骨碎裂，導致外傷性休克而死亡等情，亦據
    告訴人丙○○於警詢、偵查及原審準備程序中、告訴人乙○○於原審準備程序中指述在卷，亦經檢察官督同檢驗員相驗
    屬實，並有相驗筆錄、驗斷書、相驗屍體證明書各一份及相
    驗照片十張在卷可憑（見相驗卷第三二、五六至六三、一五
    九至一六一頁），足證被告之自白與事實相符。
二、按汽車行經行人穿越道，遇有行人穿越時，無論有無交通警
    察指揮人員指揮或號誌指示，均應暫停讓行人先行通過；且
    汽車行駛時，駕駛人應注意車前狀況，並隨時採取必要之安
    全措施，道路交通安全規則第一百零三條第二項、第九十四
    條第三項分別定有明文。被告平日以駕駛營業大客車載運乘
    客為業，更當依循前揭交通安全規定，在行經行人穿越道時
    ，注意停讓行人優先通過，並隨時注意車前狀況及採取適當
    措施，且依當時天候晴、日間自然光線、路面乾燥、無缺陷
    、無障礙物、視距良好之客觀情形（有前揭道路交通事故調
    查報告表(一)在卷可參），並無不能注意之特別情事，竟疏未
    注意，仍貿然前行，致撞擊正步行於行人穿越道上之被害人
    姚菊子，被告駕車行為顯有過失。又被告前揭過失行為直接
    造成被害人姚菊子死亡之結果，二者間具有相當因果關係至
    明。是被告業務過失致人於死之犯行，已臻明確，至堪認定
    。再依被告所駕駛之營業大客車之擋風玻璃破損之程度，及
    被害人姚菊子被撞後倒臥位置距離撞擊處約十六點六公尺等
    情觀之，足見被告之營業大客車撞擊力道甚大。而被害人姚
    菊子係行人，在並無任何防護之情形下，直接遭被告之營業
    大客車以巨大力道碰撞而倒臥在地，其結果往往非死即傷，
    此應為有多年職業駕駛經驗之被告所明知，其竟未採取救護
    或其他必要措施，並向警察機關報告，反逕自駕車離去，嗣
    後始經警查獲，是其駕車肇事逃逸乙情已甚明確。
三、按刑法上所謂業務，係指個人基於其社會地位繼續反覆所執
    行之業務，而汽車駕駛人之駕駛工作，乃隨時可致他人身體
    、生命於危險之行為；然為期便捷交通、流暢運輸、發展經
    濟、提昇人類福祉，故對此類危險性工作，仍應予容許，性
    質上屬於可容許危險之範疇。惟從事此類繼續、反覆行為（
    業務）之人（駕駛人），均應盡其經常注意，俾免他人受有
    危險之特別注意義務。如以駕駛汽車為主要業務之人，就其
    駕駛汽車應有經常注意，俾免他人於危險之特別義務，其所
    負之特別義務，因之，在此地位之駕車，不問其目的為何，
    均應認其係業務之範圍，亦不因其駕駛時為上班或下班時間
    而有差別（參考最高法院九十二年度臺上字第四二五一號判
    決意旨）。查被告係受僱於建明公司，平日以駕駛營業大貨
    車載客為業，為從事駕駛業務之人，雖其於本件肇事當時並
    非於駕車載客之時，然對其仍係屬從事駕駛業務之人之身分
    並無影響，是其因業務上之過失致被害人姚菊子死亡，核其
    此部分所為，係犯刑法第二百七十六條第二項之業務過失致
    人於死罪。至其於肇事後，未對被害人姚菊子採取救護或其
    他必要措施，反駕車逃逸，核其此部分所為，應係犯刑法第
    一百八十五條之四之肇事逃逸罪。又按汽車駕駛人，無駕駛
    執照駕車，酒醉駕車，吸食毒品或迷幻藥駕車，行駛人行道
    或行經行人穿越道不依規定讓行人優先通行，因而致人受傷
    或死亡，依法應負刑事責任者，加重其刑至二分之一，道路
    交通管理處罰條例第八十六條第一項固定有明文。惟上開應
    依法加重其刑至二分之一之規定，法條既明定汽車駕駛人於
    一定違規之情形（如無駕駛執照駕車，酒醉駕車）駕駛汽車
    致人傷亡，依法應負刑事責任時，始有適用，換言之，係肇
    事者在一定之違規情形下依法應負過失致人於死或過失傷害
    之刑事責任時，始有適用。而刑法第一百八十五條之四，駕
    駛動力交通工具肇事，致人死傷而逃逸者之罪，其立法意旨
    係對一般動力交通工具駕駛人肇事致人死傷而逃逸之處罰，
    旨在懲罰肇事逃逸，自無上開道路交通處罰條例第八十六條
    第一項之適用（最高法院九十二年度臺非字第六○號判決意
    旨參照）。查被告於行經行人穿越道時，未依規定讓行走於
    行人穿越道之被害人姚菊子優先通行，業經本院認定如前，
    其因而致被害人姚菊子死亡，揆諸前揭判決意旨，就業務過
    失致死部分應依道路交通管理處罰條例第八十六條第一項規
    定加重其刑。被告所犯上開二罪間，犯意各別，行為互殊，
    應予分論併罰。原審以被告犯行罪證明確，予以論罪科刑，
    固非無見，惟查本案被告已有駕駛業務過失致死之素行，
    本件被告疏未注意車前狀況，致撞擊行走於行人穿越道上之
    被害人，過失情節嚴重，犯後又逃逸無蹤規避責任，原審就
    被告業務過失致死部分僅判處被告有期徒刑一年六月，減為
    有期徒刑九月、肇事逃逸部分僅判處有期徒刑一年二月，減
    為有期徒刑七月，因而定執行刑有期徒刑一年二月，尚嫌過
    輕，檢察官上訴據告訴人乙○○、丙○○之請求認原審量刑
    過輕，非無理由，應由本院予以撤銷改判。爰審酌被告之過
    失程度、所生危害，犯後對被害人不予救助，駕車逃逸，於
    經檢察官提起公訴後，復屢經傳拘不到，棄保逃匿，於原審
    發佈通緝緝獲歸案，仍刻意隱匿已搬離他處之事實，俟原審
    裁定羈押後，始於原審準備程序時如實供述現住地，及迄今
    又未與被害人家屬達成和解，並賠償損害，態度欠佳，惟念
    其犯罪後坦承犯行等一切情狀，就所犯二罪分別量處有期徒
    刑一年十月及一年六月，以示懲儆。
四、末按，中華民國九十六年罪犯減刑條例第五條規定：「本條
    例施行前，經通緝而未於中華民國九十六年十二月三十一日
    以前自動歸案接受偵查、審判或執行者，不得依本條例減刑
    。」係指於該條例施行前經通緝，而未於所定限期內自動歸
    案者，不得依該條例減刑，如係於該條例施行前經通緝，並
    於該條例施行前經緝獲到案者，應不受該條規定不得減刑之
    限制（參考最高法院八十一年度臺非字第一二號判決意旨）
    。查本件被告之犯罪時間，係在九十六年四月二十四日前，
    又無中華民國九十六年罪犯減刑條例第三條第一項所定不予
    減刑之情形，合於減刑之規定，雖被告於原審曾經通緝，然
    其於九十六年五月十一日，即該條例施行（九十六年七月十
    六日）前即已通緝到案，依前揭說明，並無同條例第五條之
    適用，而應依該條例規定減其宣告刑二分之一，即如主文第
    二項所示之刑，併依該條例第十條第一項及修正前刑法第五
    十一條第五款之規定，定應執行刑。
五、按被告行為後，九十四年二月二日修正公布之刑法，業於九
    十五年七月一日施行，新刑法第二條第一項之規定，係規範
    行為後法律變更所生新舊法律比較適用之準據法，於新刑法
    施行後，應適用新刑法第二條第一項之規定，為「從舊從輕
    」之比較。(一)按現行刑法第二條第一項明文規定：「行為後
    法律有變更者，適用行為時之法律。但行為後之法律有利於
    行為人者，適用最有利於行為人之法律。」惟此「法律變更
    」與法律修正之概念有別；所謂法律變更應係指因法律修正
    而「刑罰」有實質之更異而言（如修正後新舊法法定本刑輕
    重變更），始有依上開規定為準據法而比較適用新法或舊法
    之問題。如新舊法處罰之輕重仍然相同，並無有利或不利之
    情形，即無適用上開規定為比較之餘地，自應依一般法律適
    用之原則，適用現行、有效之裁判時法論處（參考最高法院
    九十六年度台上字第四一八五號判決），查，刑法第二百七
    十六條第二項之業務過失致死罪，罰金刑部分之法定刑得併
    科三千元以下罰金，被告行為後，刑法於九十四年二月二日
    修正公布，九十五年七月一日施行，刑法施行法亦於九十五
    年六月十四日增訂第一條之一，同於九十五年七月一日施行
    。關於罰金刑部分，修正前刑法第三十三條第五款規定：「
    罰金：一元（銀元）以上。」，修正後刑法第三十三條第五
    款規定：「罰金：新臺幣壹仟元以上，以百元計算之。」，
    刑法第三十三條第五款所定罰金貨幣單位經修正為新臺幣後
    ，刑法分則各罪所定罰金刑之貨幣單位亦應配合修正為新臺
    幣，為使刑法分則編各罪所定罰金之最高數額與刑法修正前
    趨於一致，乃增訂刑法施行法第一條之一：「中華民國九十
    四年一月七日刑法修正施行後，刑法分則編所定罰金之貨幣
    單位為新臺幣。九十四年一月七日刑法修正時，刑法分則編
    未修正之條文定有罰金刑者，自九十四年一月七日刑法修正
    施行後，就其所定數額提高為三十倍。但七十二年六月二十
    六日到九十四年一月七日新增或修正之條文，就其所定數額
    提高為三倍」，從而，刑法第二百七十六條第二項業務過失
    致死罪所得科處之罰金刑最高數額，於上開規定修正後並無
    不同，對於被告並無有利或不利之影響，且依刑法施行法第
    一條之一之立法說明，謂該條文第二項係「考量新修正之刑
    法施行後，不再適用『現行法規所定貨幣單位折算新台幣條
    例』，為使罰金數額趨於一致，避免衍生新舊法比較適用問
    題，以緩和實務適用法律之衝擊之前提下，規定第二項如上
    」等詞，顯見刑法施行法第一條之一第二項增訂後，自無再
    就「現行法規所定貨幣單位折算新台幣條例」、「罰金罰鍰
    提高標準條例」比較新舊法適用之問題，本案罰金最高刑部
    分，自應適用刑法施行法第一條之一之規定論處；惟修正後
    刑法第三十三條第五款所定罰金刑最低數額，較之修正前提
    高，自以修正前刑法第三十三條第五款規定，較有利於被告
    。應依刑法第二條第一項前段之規定，而適用修正前刑法關
    於罰金最低額之規定。(二)刑法第五十一條第五款原規定多數
    有期徒刑合併應執行之刑不得逾二十年，刑法九十五年七月
    一日修正施行後，提高合併應執行之最高度刑期為三十年，
    又定執行刑為科刑事項，影響及行為人刑罰法律效果，自有
    就新舊法比較必要（最高法院九十五年第八次刑事庭會議決
    議參照），比較結果，以被告行為時之舊法有利，應依新法
    第二條第一項前段規定，適用最有利於行為人之法律，即行
    為時之舊法。
據上論結，應依刑事訴訟法第三百六十九條第一項前段、第三百
六十四條、第二百九十九條第一項前段，刑法第二條第一項前段
、二百七十六條第二項、第一百八十五條之四、九十四年二月二
日修正公布前刑法五十一條第五款，刑法施行法第一條之一第一
項、第二項，道路交通管理處罰條例第八十六條第一項，中華民
國九十六年罪犯減刑條例第二條第一項第三款、第七條、第十條
第一項，判決如主文。
本案經檢察官甲○○到庭執行職務。
中　　華　　民　　國　　96　　年　　12　　月　　6　   日
　　　　　　刑事第一庭　審判長法　官　陳　紀　綱
                              法　官　張  智  雄
                              法　官　姚　勳　昌
上列正本證明與原本無異。
如不服本判決應於收受送達後十日內向本院提出上訴書狀，其未
敘述上訴之理由者並得於提起上訴後十日內向本院補提理由書（
均須按他造當事人之人數附繕本）。
                              書記官  吳　宗  玲
中　　華　　民　　國　　96　　年　　12　　月　　6　   日
